臺中高等行政法院判決
　　　　　　　　　　　　　　　　　　 96年度簡字第00375號
原　　　告　美你佳企業股份有限公司
代　表　人　甲○○
被　　　告　財政部臺中關稅局
代　表　人　乙　○
上列當事人間因進口貨物核定稅則號別事件，原告不服財政部中
華民國96年7月5日台財訴字第09600088270號訴願決定，提起行
政訴訟，本院判決如下︰
　　主  文
原告之訴駁回。
訴訟費用由原告負擔。
　　事  實
一、事實概要：緣原告於民國（下同）95年11月6日委由捷聖報
    關行以進口報單第DA/95/HP24/0013號向被告連線申報進口
    大陸產製之GUM ROSIN貨物計1批，茲因原告前有第DA/95/H1
    53/0035號等7份報單（即財政部訴願案號第00000000號）及
    第DA/95/HK08/0026號（即財政部訴願案號第00000000號）
    ，原申報之稅則號別為第1301.90.10號，國定稅率第1欄為
    Free（按中國大陸為適用國定稅率第1欄之國家），經被告
    改列稅則號別為第3806.10.00號，國定稅率第1欄為1.2%，
    並通知補稅在案，是原告於本件進口報單中，即申報正確之
    稅則號別為第3806.10.00號，國定稅率第1欄為1.2%，上揭
    貨物經電腦核定C1方式通關，並依法繳稅放行。惟原告仍對
    原申報之稅則號別不服，申請復查，未獲變更，提起訴願，
    復遭決定駁回，遂提起本件行政訴訟。
二、兩造聲明：
    (一)原告聲明求為判決：
    1.訴願決定及原處分均撤銷。
    2.被告應為核准退還原告所繳關稅款之處分。
　　(二)被告聲明求為判決：駁回原告之訴。
三、兩造之陳述：
    (一)原告主張之理由：
    1.按關稅法第3條第1項規定：「關稅除本法另有規定者外，
      依海關進口稅則徵收之。海關進口稅則，另經立法程序制
      定公布之。」海關進口稅則解釋準則規定：「海關進口稅
      則貨品之分類之核定，應依照稅則號別所列之名稱及有關
      類或章註為之。」海關進口稅則總則一之規定：「本稅則
      各號別品目之劃分，除依據本稅則類、章及其註，各號別
      之貨名及解釋準則之規定外，並得參據關稅合作理事會編
      纂之『國際商品統一分類制度（H.S.）註解』及其他有關
      文件辦理。」再依海關進口稅則類章目註及增註第13章規
      定「蟲漆；植物膠、樹脂、其他植物汁液及萃取物」。又
      海關進口稅則號別第1301.90.10號為「天然松香」，國定
      稅率第1欄為Free：稅則號別第3806.10.00號為「松香及
      樹脂酸」，國定稅率第1欄為1.2%，分別為海關進口稅則
      輸出入貨品分類表所明定。
    2.查原處分係依國際商品統一分類制度（H.S.）註解之排除
      規定作為本案原告進口貨物稅則號別之認定依據，並經訴
      願決定維持原處分之認定。惟查：
      (1)依憲法第19條租稅法律主義之規定，人民有依法律納稅
        之義務，係指國家課人民以繳納稅捐之義務或給予人民
        減免稅捐之優惠時，應就租稅主體、租稅客體、稅基、
        稅率等構成要件，以法律定之，舉凡應以法律明定之租
        稅項目，自不得以命令取代法律或作違背法律之規定，
        經司法院釋字第217號、第367號、第620號解釋闡釋在
        案。是租稅法律主義之目的，即在於防止行政機關恣意
        以行政命令逾越母法之規定，變更納稅義務，致侵害人
        民權益。本案原告進口貨物稅則號別之分類及稅率為何
        ，自應依海關進口稅則規定，而國際商品統一分類制度
        （H.S.）註解，僅可作為稅則分類之參考資料而已，不
        得逕以之作為進口貨物稅則號別核定之唯一依據，此觀
        諸海關進口稅則總則一之規定即可明。依照上揭海關進
        口稅則類章目註及增註第13章之規定，於該章章註規定
        中，明文列舉本節不包括項目，並無將松香（Rosin）
        排除在外。然國際商品統一分類制度（H.S.）註解卻規
        定：「第13章蟲漆；植物膠、樹脂、其他植物汁液及萃
        取物．．．本節亦不包括下列各項：．．．松香（Rosi
        n）。」故HS註解之排除規定已明顯違背海關進口稅則
        類章目註第13章之規定，依照前揭說明，已違反租稅法
        律主義之規定，從而被告核定本案原告進口貨物無稅則
        號別第1301.90.10號之適用，而歸列為稅則號別第3806
        .10.00號，應屬違法。
      (2)按如立法機關授權行政機關發布命令為補充規定者，行
        政機關於符合立法意旨且未逾越母法規定之限度內，亦
        得就執行法律有關之細節性、技術性事項定之，惟其內
        容不得牴觸母法或對人民之自由權利增加法律所無之限
        制（司法院釋字第313號、第367號解釋參照）。又關稅
        合作理事會編纂之「國際商品統一分類制度（H.S.）註
        解」，其性質縱非如原告於訴願時所稱屬於職權命令，
        有行政程序法第174條之1規定之適用，而已失去其效力
        之問題。然國際商品統一分類制度（H.S.）註解係經財
        政部編譯為中文並核定公告實施，作為分類貨品及認定
        號別之基礎，其性質亦應定位為屬於解釋性之行政規則
        ，依行政程序法第161條規定，具有拘束被告之效力。
        依上揭司法院解釋意旨，僅得就執行海關進口稅則有關
        之細節性、技術性事項作規定，不得牴觸海關進口稅則
        或對人民之自由權利增加法律所無之限制。本案原告進
        口貨物GUM ROSIN，係未經化學合成或加工過之純天然
        松香，並非天然松香之衍生物（松香樹脂酸），而HS註
        解依照解釋性行政規則之性質，應該僅能就海關進口稅
        則類章目註第13章所規定之蟲漆；植物膠、樹脂，其他
        植物汁液及萃取物之定義作更詳細明確之解釋或說明，
        而不能自行規定何項貨品是否包括在該類章目。然HS註
        解竟將本案原告進口貨物排除在稅則第1301節之規定，
        已非單純就海關進口稅則有關之細節性及技術性事項作
        規定，業已牽涉租稅客體、稅基、稅率等構成要件，並
        涉及人民之權利義務之事項，此點亦為財政部訴願決定
        所承認（訴願決定書第4頁第1行），是該HS註解之排除
        規定，顯然為增加海關進口稅則所無之排除規定，故原
        處分及訴願決定以HS註解之排除規定作為本案原告進口
        貨物稅則號別之認定依據，違反法律保留原則規定，亦
        屬違法。
    3.次按原處分亦以財政部關稅總局稅則處所為之解答，作為
      認定本案原告進口貨物無稅則號別第1301.90.10號之適用
      ，而應歸列稅則號別第3806.10.00號之依據，並為訴願決
      定認定無誤。經查：
      (1)財政部關稅總局稅則處就被告函請進口稅則分類疑問及
        解答釋示，經該處解答略以：「本案貨品如經核明係由
        天然膠、膠脂、樹脂、及含油樹脂，包括粗製、清洗、
        純化、漂白、壓碎或粉狀者，但不包括經加壓用水處理
        ，加無機酸處理或加熱處理者，才可歸列稅則1301節。
        如屬松香ROSIN，參據H.S.註解對稅則1301節之排除規
        定，宜歸列稅則號別第3806.10.00號。」本案原告所進
        口貨物松香乃為粗松脂原料經加熱至190℃左右熔融成
        液體，經過濾器過濾雜質，再經蒸餾器蒸餾純化而得。
        原告所使用之原料粗松脂即屬於上揭稅則處所解答之天
        然膠、膠脂、樹脂等範圍，製造過程所使用之加熱熔融
        成液體與過濾之程序即為所謂之「粗製」過程，蒸餾過
        程即為所謂之「純化」過程，換言之，加熱熔融過濾及
        蒸餾之過程即為粗製及純化，向為化工專業論述所採行
        之見解。是本案原告進口貨物，依照關稅總局稅則處之
        解答，應可歸列稅則1301節，而有稅則號別第1301.90.
        10號之適用，自屬有據。
      (2)若依照被告之認定，只要本案貨品經過加熱處理即不可
        歸列稅則1301節，試問：關稅總局稅則處上揭所解答「
        1301節包括粗製、清洗、純化、漂白、壓碎或粉狀者」
        ，其中之粗製及純化究指為何？另除含油樹脂一項以外
        ，其他之天然膠、膠脂、樹脂於常溫之下均為固態物質
        ，倘若不經過加熱熔融成液態物質並經過濾及蒸餾過程
        ，則又該如何取得該項貨品？是被告顯然係對於化工理
        論知識有所欠缺，並且對上揭關稅總局稅則處之解答內
        容發生誤解，以致於將本案來貨誤認定無稅則號別第13
        01.90.10號之適用，故原處分之認定，顯有錯誤。
      (3)再原處分及訴願決定均僅以關稅總局稅則處上揭稅則分
        類解答：「如屬松香ROSIN，參據H.S.註解對稅則1301
        節之排除規定，宜歸列稅則號別第3806.10.00號。」為
        依據，遂逕行認定本案原告進口貨物應歸列稅則號別第
        3806.10.00號，依照前揭H.S註解規定將松香（ROSIN）
        排除在稅則1301節適用之範圍，違反租稅法律主義、法
        律保留之說明，則原處分及訴願決定片面以H.S.註解排
        除規定作為本案貨物稅則號別之歸列依據，實嫌率斷。
      (4)為辨明本案原告進口貨物究屬進口稅則號別第1301.90.
        10號「天然松香」或者屬稅則號別第3806.10.00號「松
        香及樹脂酸」，懇請鈞院囑託鑑定機關鑑定，以利稅則
        號別之歸列。
    4.按行政程序法第6條規定「行政行為，非有正當理由，不
      得為差別待遇。」所謂正當理由，係指基於事物之本質不
      同而為合理之差別待遇。對實質上相同經濟活動所產生之
      相同經濟利益，應課以相同之租稅，始符租稅法律主義所
      要求之公平及實質課稅原則。故有關課徵租稅構成要件事
      實之判斷及認定，自亦應以其實質上經濟事實關係及所產
      生之實質經濟利益為準。查：
      (1)原告經向北部同業查詢結果，進口與原告相同之貨物，
        自財政部基隆關稅局進口者，長期以來均以進口稅則號
        別第1301.90.10號為課稅基礎，何以原告自財政部臺中
        關稅局進口，卻以稅則號別第3806.10.00號作為課稅基
        礎，依照上開說明，本於事物本質相同應為公平對待之
        法理，二者進口相同貨物之經濟事實關係，應課以相同
        之租稅，並適用相同之稅則號別。故原處分認定本案原
        告進口貨物應歸列稅則號別第3806.10.00號，顯有違反
        租稅公平及實質課稅原則之違法。
      (2)次查訴願決定以被告及財政部基隆關稅局並非同一機關
        為理由，遂認定無行政程序法第6條之適用，容有依各
        自之具體案件中之進口貨物，各自認定應歸列之稅則號
        別之權限云云。按臺中關稅局及基隆關稅局純屬地域管
        轄之劃分，但二者所職司事項相同，適用之租稅客體、
        稅基、稅率等法律基礎並無不同，若針對相同經濟事實
        關係可各自作不同稅則號別之歸列權限，造成租稅一國
        兩制或三制，豈符合關稅法立法目的。再者，財政部為
        被告及基隆關稅局之上級機關，本於行政一體原則與上
        級機關負有監督下級機關之行政行為有無違法不當之權
        責，亦應避免相同事件，非有正當理由，不得為差別待
        遇之情事發生，自應有行政程序法第6條之適用。從而
        訴願決定認定本案無行政程序法第6條適用，未違反租
        稅公平原則，並非可採。
    5.末按「涉及租稅事項之法律，其解釋應本於租稅法律主義
      之精神，依各該法律之立法目的，衡酌經濟上之意義及實
      質課稅之公平原則為之。」司法院釋字第420號解釋參照
      。本案原告進口貨物應歸列何稅則號別，應考量稅則號別
      分類之立法目的。依首揭說明，「天然松香」與「松香及
      樹脂酸」二者稅率有別，一為Free，一為1.2%。按初級原
      料比經過加工製成之成品，稅率較為優惠，其立法意旨應
      係在於保護國內之製造廠商，亦即進口初級原料，於國內
      經加工後製成之貨品，適用低稅率，而進口已於國外加工
      完成之同類貨品，則適用較高稅率，具有減輕進口初級原
      料之進口成本費用，藉以增加本國廠商之市場競爭力，故
      乃有進口原物料之稅率低於進口成品稅率之租稅優惠立法
      。本案原告進口貨物GUM ROSIN僅係初級原料天然松香，
      並非經過加壓用水處理過程製得之成品或加無機酸處理而
      得之松香衍生物，已如前述，依上開說明，應適用進口初
      級原物料之稅率而非適用進口成品之稅率，稅則號別應歸
      列第1301.90.10號，方符海關進口稅則之立法意旨。
    6.綜上所述，原處分、復查決定及訴願決定就本案原告進口
      貨物稅則號別之核定，均有違誤，應予撤銷，請准判決如
      聲明
    (二)被告答辯之理由：
    1.按海關進口稅則號別第1301.90.10號為「天然松香」，第
      1欄國定稅率Free；稅則號別第3806.10.00號為「松香及
      樹脂酸」，第1欄國定稅率1.2%。
    2.關於原告起訴理由略稱「國際商品統一分類制度（H.S.）
      註解之排除規定已明顯違背海關進口稅則類章目註第13章
      之規定，依照前揭說明，已違反租稅法律主義之規定，從
      而被告核定本案原告進口貨物無稅則號別第1301.90.10號
      之適用，而歸列為稅則號別第3806.10.00號，應屬違法。
      」、「本案原告所進口貨物松香乃為粗松脂原料經加熱至
      190℃左右熔融成液體，經過濾器過濾雜質，再經蒸餾器
      蒸餾純化而得。．．．是本案原告進口貨物，依照關稅總
      局稅則處之解答，應可歸列稅則1301節，而有稅則號別第
      1301.90.10號之適用。」、「原告經向北部同業查詢結果
      ，進口與原告相同之貨物，自財政部基隆關稅局進口者，
      長期以來均以進口稅則號別第1301.90.10號為課稅基礎。
      」、「本案原告進口貨物GUM ROSIN僅係初級原料天然松
      香，並非經過加壓用水處理過程製得之成品或加無機酸處
      理而得之松香衍生物．．．應適用進口初級原物料之稅率
      而非適用進口成品之稅率。」等節，經查本案來貨原申報
      貨名為GUM ROSIN，根據原告提供之生產流程載明原料為
      生松香經加熱至190℃熔成液體，過濾器過濾雜質，再經
      蒸餾器蒸餾純化而得之松香，次據國際商品統一分類制度
      （H.S.）註解中文版第76頁有關稅則第1301節之解釋「本
      節所列．．．但不包括經加壓用水處理，加無機酸處理或
      加熱處理者；」為慎重計，被告復以（95）中關字029號
      進口稅則分類疑問及解答報請財政部關稅總局稅則處釋示
      ，嗣經該處解答略以：「本案貨品如經核明係由天然膠、
      膠脂、樹脂、及含油樹脂，包括粗製、清洗、純化、漂白
      、壓碎或粉狀者，但不包括經加壓用水處理，加無機酸處
      理或加熱處理者，才可歸列稅則1301節。如屬松香ROSIN
      ，參據H.S註解對稅則1301節之排除規定，宜歸列稅則第
      3806.10.00號。」系爭貨物經加熱處理亦為原告所不爭，
      從而本案來貨無稅則號別第1301.90.10號之適用，應歸列
      稅則號別第3806.10.00號。另依據海關進口稅則總則一之
      規定：本稅則各號別品目之劃分，除依據本稅則類、章及
      其註，各號別之貨名及解釋準則之規定外，並得參據關稅
      合作理事會編纂之「國際商品統一分類制度註解」及其他
      有關文件辦理，被告依據上述規定辦理，自屬合法有據。
      原告所稱被告稅則歸列與法不符，諒係對稅則分類有所誤
      解。又原告所稱其他關區之同業報關資料，其情況與本案
      不盡相同，自無法援引比附。
    3.綜上，原告之主張既非可採，請判決如訴之聲明。
    理  由
一、按「關稅除本法另有規定者外，依海關進口稅則徵收之。海
    關進口稅則，另經立法程序制定公布之。」為關稅法第3條
    第1項所明定。次按海關進口稅則總則一之規定：「本稅則
    各號別品目之劃分，除依據本稅則類、章及其註，各號別之
    貨名及解釋準則之規定外，並得參據關稅合作理事會編纂之
    『國際商品統一分類制度（H.S.）註解』及其他有關文件辦
    理。」又海關進口稅則號別第1301.90.10號為「天然松香」
    ，國定稅率第1欄為Free；稅則號別第3806.10.00號為「松
    香及樹脂酸」，國定稅率第1欄為1.2%，分別為海關進口稅
    則輸出入貨品分類表所明定。
二、本件原告於95年11月6日委由捷聖報關行以進口報單第DA/95
    /HP24/0013號向被告連線申報進口大陸產製之GUM ROSIN貨
    物計1批，並於本件進口報單中，申報正確之稅則號別為第
    3806.10.00號，國定稅率第1欄為1.2%，上揭貨物經電腦核
    定C1方式通關，並依法繳稅放行在案。惟原告仍對原申報之
    稅則號別不服，循序提起本件行政訴訟，並為如事實欄所示
    之主張。
三、經查，我國自78年1月1日起實施以關稅合作理事會（Custom
    s Cooperation Council）制定之國際商品統一分類制度（
    簡稱H.S.）為基礎，而編訂海關進口稅則。有關貨品之分類
    及號別之認定，應依據解釋準則及附則所載有關規定辦理。
    另依海關進口稅則總則一之規定：本稅則各號別品目之劃分
    ，除依據本稅則類、章及其註，各號別之貨名及解釋準則之
    規定外，並得參據關稅合作理事會編纂之「國際商品統一分
    類制度（H.S.）註解」及其他有關文件辦理。因此，上揭註
    解係關稅合作理事會所編纂制定，由財政部編譯為中文並公
    告實施，作為分類貨品及認定號別之基礎。次查，依國際商
    品統一分類制度（H.S.）註解，第13章蟲漆；植物膠、樹脂
    、其他植物汁液及萃取物13.01─蟲漆；天然膠、樹脂、膠
    樹脂及含油樹脂（例如香膠）。．．．（II）天然膠、樹脂
    、膠樹脂及含油樹脂天然膠、樹脂、膠樹脂、含油樹脂均為
    植物分泌物，接觸空氣則凝固，惟其名稱每每被人混用。．
    ．．本節所列天然膠、膠脂、樹脂、及含油樹脂，包括粗製
    、清洗、純化、漂白、壓碎或粉狀者，但不包括經加壓用水
    處理，加無機酸處理或加熱處理者；例如：加壓下水處理之
    樹膠及膠脂所具有之水溶性（第13.02節）以硫酸處理使樹
    膠具溶解性（第35.06節）樹脂經熱處理使之溶於乾性油中
    （第38.06節）。本節亦不包括下列各項：．．．（g）松香
    （Rosin）、樹脂酸（resin acids）．．．。另依第38章之
    38.06松香和樹脂酸及其衍生物；松香精及松香油；流動膠
    ．．．（A）松香和樹脂酸：「松香和樹脂酸兩者基本上係
    由松脂酸和相關酸與少量之非酸性成分之複雜混合物所組成
    ，通常為透明成玻璃狀固體，其顏色因不純物含量之多寡而
    呈暗淡黃色至深棕色之不同變化。」則海關進口稅則，既係
    經立法程序制定公布之，而海關進口稅則貨品之分類繁瑣，
    無法一一加以詳細規定，故有海關進口稅則總則一之規定予
    以補充，是國際商品統一分類制度（H.S.）註解自得作為認
    定本案進口貨物稅則號別之基礎。
四、本案來貨原申報貨名為GUM ROSIN，根據原告提供之生產流
    程載明原料為生松香經加熱至190℃熔成液體，過濾器過濾
    雜質，再經蒸餾器蒸餾純化而得之松香。則系爭來貨，究屬
    海關進口稅則號別第1301.90.10號之天然松香，抑或應歸列
    第3806.10.00號之松香，海關進口稅則未為詳細之規定，然
    依據上開國際商品統一分類制度（H.S.）註解中文版第76頁
    有關稅則第1301節之解釋「本節所列天然膠、膠脂、樹脂及
    含由樹脂，包括粗製、清洗、純化、漂白、壓碎或粉狀者，
    但不包括經加壓用水處理，加無機酸處理或加熱處理者；例
    如：加壓下水處理之樹膠及膠脂所具有之水溶性（第13.02
    節）以硫酸處理使樹膠具溶解性（第35.06節）樹脂經熱處
    理使之溶於乾性油中（第38.06節）。」被告復以（95）中
    關字029號進口稅則分類疑問及解答報請財政部關稅總局稅
    則處釋示，嗣經該處解答略以：「本案貨品如經核明係由天
    然膠、膠脂、樹脂、及含油樹脂，包括粗製、清洗、純化、
    漂白、壓碎或粉狀者，但不包括經加壓用水處理，加無機酸
    處理或加熱處理者，才可歸列稅則1301節。如屬松香ROSIN
    ，參據H.S註解對稅則1301節之排除規定，宜歸列稅則第380
    6.10.00號。」系爭貨物既經加熱處理，為原告所不爭。基
    此，本案來貨無稅則號別第1301.90.10號之適用，應歸列稅
    則號別第3806.10.00號。被告依據上述規定辦理認定稅則，
    並無不合。又被告及財政部基隆關稅局並非同一機關，除被
    告就相同事件有無正當理由而為差別待遇之情形者外，容有
    依各自之具體案件中之進口貨物，各自認定應歸列之稅則號
    別之權限。原告主張查詢北部同業並獲得證實，由財政部基
    隆關稅局進口者，長期以來均以稅則第1301.90.10號為稅率
    ，是否屬實，並未附具體資料以資查證，縱屬相同之進口貨
    物，而為不同之認定，亦無違反行政程序法第6條之規定。
五、綜上所述，原告上開主張，均無可採。本件被告就本案進口
    貨物各項稅款、稅則號別等所為之核定處分，核無違誤，復
    查決定及訴願決定，遞予維持，亦無不合，原告起訴意旨請
    求撤銷，並請求被告應為核准退還原告所繳關稅款之處分，
    均為無理由，應予駁回。又本件為簡易訴訟程序案件，爰依
    法不經言詞辯論逕為判決。至兩造其餘之主張，與本件判決
    之結果無影響，毋庸逐一加以論述；另本件事證已臻明確，
    原告聲請將系爭來貨送請鑑定，以利稅則號別之歸列，自無
    必要，附此敘明。
六、據上論結，本件原告之訴為無理由，依行政訴訟法第233條
    第1項、第236條、第195條第1項後段、第98條第1項前段，
    判決如主文。
中　　華　　民　　國　　96　　年　　10 　月　   5     日
                   第二庭  法  官  林  秋  華
以上正本證明與原本無異。
如不服本判決，應於判決送達後20日內，以本訴訟事件所涉及之
法律見解具有原則性者，始得向本院提出上訴狀並表明上訴理由
，經最高行政法院許可，否則不得上訴；如於本判決宣示後送達
前提起上訴者，應於判決送達後20日內補提上訴理由書（均應依
對造人數提出繕本）。
中　　華　　民　　國　　96　　年　　10 　月　   9     日
                           書記官  蔡  宗  融
